ACORDAO-COMPLETO-2401425

ACÓRDÃO 4386/2020 ATA 11/2020 - SEGUNDA CÂMARA

VISTOS, relatados e discutidos estes autos referentes à Tomada de Contas Especial instaurada pelo então Ministério da Integração Nacional (atual  Ministério do Desenvolvimento Regional) , em desfavor do Sr. Yves Ribeiro de Albuquerque, Prefeito do Município de Paulista/PE nas gestões 1/1/2005 a 31/12/2008 e de 1/1/2009 a 31/12/2012, em razão da não comprovação da regular aplicação dos recursos repassados, pela União, por meio do Convênio 97/2006 (Siafi 581.217) . 
	ACORDAM os Ministros do Tribunal de Contas da União, reunidos em sessão da 2ª Câmara, ante as razões expostas pelo Relator, em: 
		9.1. julgar irregulares as contas do Sr. Yves Ribeiro de Albuquerque, nos termos dos arts. 1º, inciso I, 16, inciso III, alínea b, e 19, parágrafo único, da Lei 8.443/1992;
	9.2. aplicar ao Sr. Yves Ribeiro de Albuquerque, a multa prevista no art. 58, inciso I, da Lei n. 8.443/1992, no valor de R$ 10.000,00 (dez mil reais) , fixando-lhe o prazo de 15 (quinze) dias, a contar da notificação, para que comprove, perante o Tribunal (art. 214, inciso III, alínea a, do Regimento Interno/TCU) , o recolhimento da dívida ao Tesouro Nacional, atualizada monetariamente desde a data do presente Acórdão até a do efetivo recolhimento, caso paga após o vencimento, na forma da legislação em vigor;	
	9.3. autorizar, caso requerido, nos termos do art. 26 da Lei 8.443/1992 c/c o art. 217 do Regimento Interno/TCU, o parcelamento da dívida em até 36 (trinta e seis) parcelas mensais e sucessivas, sobre as quais incidirão os correspondentes acréscimos legais (multa: atualização monetária) , esclarecendo ao responsável que a falta de pagamento de qualquer parcela importará no vencimento antecipado do saldo devedor, sem prejuízo das demais medidas legais;
	9.4. autorizar, desde logo, a cobrança judicial da dívida, nos termos do art. 28, inciso II, da Lei 8.443/1992, caso não atendida a notificação; 
	9.5. determinar ao Município de Paulista/PE que, no prazo de 30 (trinta) dias a contar da notificação deste acórdão, restitua aos cofres do Tesouro Nacional, se ainda não o fez, o saldo remanescente do Convênio 97/2006 (Siafi 581.217) , no valor de R$ 929.110,11 (novecentos e vinte e nove mil, cento e dez reais e onze centavos) , existente na Conta Corrente 00000019-3, Agência 0944, da Caixa Econômica Federal, atualizado monetariamente desde 30/09/2009, nos termos da Cláusula Décima Primeira, alínea a, do Termo do referido Convênio;
	9.6. enviar cópia deste Acórdão ao Ministério do Desenvolvimento Regional, para ciência, e à Procuradoria da República no Estado de Pernambuco, com fundamento no art. 209, § 7º, do Regimento Interno/TCU.

Tomada de Contas Especial instaurada pelo então Ministério da Integração Nacional, em desfavor do ex-Prefeito do Município de Paulista/PE, em razão da não comprovação da regular aplicação dos recursos de convênio que foram repassados com o objetivo de implementar obras de drenagem naquele município.

Segunda Câmara

Município de Paulista/PE.

3. Responsável: Yves Ribeiro de Albuquerque (XXX.986.874-XX).

Ana Arraes (Presidente).

13.1. Ministros presentes: Ana Arraes (Presidente), Augusto Nardes, Aroldo Cedraz e Raimundo Carreiro.
13.2. Ministra que alegou impedimento na Sessão: Ana Arraes (Presidente).
13.3. Ministros-Substitutos presentes: Marcos Bemquerer Costa (Relator) e André Luís de Carvalho.

ACORDAO-COMPLETO-2449724

Acórdão 2181/2021 - Segunda Câmara

ACORDAO-COMPLETO-2555977

Acórdão 7203/2022 - Segunda Câmara

ACORDAO-COMPLETO-2521346

Acórdão 3425/2022 - Segunda Câmara

ACORDAO-COMPLETO-2420787

Acórdão de Relação 8403/2020 - Segunda Câmara

Acórdão de Relação

MARCOS BEMQUERER

Trata-se da Tomada de Contas Especial instaurada pelo então Ministério da Integração Nacional (atual  Ministério do Desenvolvimento Regional) , em desfavor do Sr. Yves Ribeiro de Albuquerque, Prefeito do Município de Paulista/PE nas gestões 1/1/2005 a 31/12/2008 e de 1/1/2009 a 31/12/2012, em razão da não comprovação da regular aplicação dos recursos repassados pela União por meio do Convênio 97/2006 (Siafi 581.217) . 
2.	O ajuste em tela, com vigência inicial de 5/1/2007 a 5/7/2007, prorrogada por meio de ofícios (ex officio) até 27/1/2014 (peça 19, pp. 1/28) teve por objeto a execução de obras de drenagem na região das praias do aludido município, contemplando a implementação de 720,00 m de revestimento no Canal Sudão, construção de 1.183 m de galeria entre as ruas Venezuela e João Paulo I, na Avenida Cláudio Queirós, bem como implementação de 1.717 m de revestimento do canal e abertura de 161 m da calha no Canal Antônio Miranda (peça 17) .
3.	Para a consecução desse objeto foram previstos gastos no valor total de R$ 8.190.600,00, sendo R$ 7.446.000,00 à conta do concedente e R$ 744.600,00 referentes à contrapartida municipal, contudo, foram liberados R$ 5.584.500,00 mediante as ordens bancárias abaixo identificadas (peça 36) :
	OB
	Valor (R$) 
	Data de emissão
	Data do crédito

	2007OB903119
	1.861.500,00
	26/11/2007
	4/12/2007

	2008OB904031
	1.861.500,00
	4/12/2008
	10/12/2008

	2009OB800062
	1.861.500,00
	15/1/2009
	20/1/2009

4.	O fundamento para a instauração da tomada de contas especial, conforme apontado na Nota Técnica PRS-12/2011 (peça 28, pp. 53/56) , foi a não execução do objeto pactuado, em razão das seguintes ocorrências:
	a) os gastos efetuados alcançaram o montante de R$ 5.385.051,50 (65,7 % do total previsto) , contudo a execução foi de apenas 46% do que estava previsto no plano de trabalho, de tal forma que a Secretaria de Infraestrutura Hídrica do então Ministério da Integração Nacional considerou não ser possível alcançar as metas estabelecidas no cronograma físico-financeiro; 
	b) a análise dos boletins de medição correspondentes às notas fiscais listadas na relação de pagamentos demonstrou que havia incompatibilidade entre os serviços efetivamente executados e aqueles inicialmente previstos na planilha orçamentária do plano de trabalho; 
	c) foram suprimidos serviços inicialmente previstos e inseridos novos serviços, sendo que os quantitativos implementados não eram compatíveis com as previsões do plano de trabalho, tendo ocorrido aumentos ou decréscimos de serviços, sem a devida justificativa; 
	d) as metas em execução (Canal Sudão e Uganda) não foram ampliadas, mas tiveram alteradas suas especificações técnicas, métodos construtivos, tipos de serviços e quantitativos físicos.
5.	Diante dessas ocorrências, o então Ministério da Integração Nacional resolveu não aprovar a prestação de contas da segunda parcela sob o ponto de vista da falta de execução física e, por meio do Ofício 236/2015/DG/SECEX/MI, datado de 10/04/2015, notificou o Sr. Yves Ribeiro de Albuquerque, Prefeito do Município de Paulista/PE nas gestões 1/1/2005 a 31/12/2008 e de 1/1/2009 a 31/12/2012, para que fosse encaminhada a prestação de contas final ou, alternativamente, fosse recolhido o valor total da verba federal repassada, atualizado monetariamente e acrescido dos juros legais (peça 32, pp. 45/46 e 55) .
6.	O Relatório de Tomada de Contas Especial 27/2018 (peça 38) concluiu pela existência de débito integral, imputando-se a responsabilidade ao Sr. Yves Ribeiro de Albuquerque, em razão da não consecução dos objetivos pactuados no Convênio 97/2006.
7.	 A Secretaria Federal de Controle Interno certificou a irregularidade das presentes contas (peça 40) e a autoridade ministerial atestou haver tomado conhecimento dessa conclusão (peça 42) .
8.	No âmbito deste Tribunal, a Secretaria de Controle Externo de Tomada de Contas Especial - Secex/TCE, na instrução preliminar dos autos (peça 43) , concluiu que, ainda que tivessem sido implementadas modificações no projeto original, sem prévia autorização do órgão concedente, restou comprovado que os recursos federais foram utilizados para implantação de serviços associados à execução física das obras objeto do Convênio 97/2006, sendo que o andamento do cronograma físico-financeiro do empreendimento transcorreu normalmente até a decisão do então Ministério da Integração Nacional de suspender o repasse dos recursos, sem embasamento técnico.
9.	Diante desse contexto, a unidade técnica (peças 43 a 45) efetuou a citação do Sr. Yves Ribeiro de Albuquerque, que era o Prefeito do Município de Paulistas/PE na gestão 1/1/2009 a 31/12/2012, apenas pelo débito correspondente ao saldo remanescente de recursos federais, no montante de R$ 929.110,11, que deixou de ser aplicado na execução física do objeto conveniado.
10.	Implementada a citação por meio de dois ofícios encaminhados ao endereço do responsável, conforme demonstram os avisos de recebimento às peças 48 e 50, e por via editalícia (peças 52/53) , o prazo para defesa transcorreu in albis, devendo o responsável ser considerado revel, de acordo com o art. 12, § 3º, da Lei 8.443/1992. 
11.	Por não haver nos autos elementos que permitam concluir pela ocorrência de boa-fé ou de outros excludentes de culpabilidade do responsável, a Secex/TCE propõe, em manifestações uniformes (peças 55/57) :
"32. Diante do exposto, submetem-se os autos à consideração superior, propondo:
32.1. considerar revel o Sr. Yves Ribeiro de Albuquerque, Prefeito do Município de Paulista/PE nas gestões 1/1/2005 a 31/12/2008 e de 1/1/2009 a 31/12/2012, para todos os efeitos, dando-se prosseguimento ao processo, com fulcro no art. 12, § 3º, da Lei 8.443/1992; 
32.2. julgar irregulares, nos termos dos arts. 1º, inciso I, 16, inciso III, alínea c, da Lei 8.443/1992, c/c os arts. 19 e 23, inciso III, da mesma Lei, as contas do Sr. Yves Ribeiro de Albuquerque (CPF XXX.986.874-XX) , Prefeito do Município de Paulista/PE nas gestões 1/1/2005 a 31/12/2008 e de 1/1/2009 a 31/12/2012, condenando-o ao pagamento da importância a seguir especificada, atualizada monetariamente e acrescida dos juros de mora, calculado a partir da data discriminada até a data da efetiva quitação do débito, fixando-lhe o prazo de quinze dias, para que comprove, perante o Tribunal, o recolhimento das referida quantia aos cofres do Tesouro Nacional, nos termos do art. 23, inciso III, alínea a, da citada lei, c/c o art. 214, inciso III, alínea a, do Regimento Interno do TCU;
	Débito:
	Valor original (R$) 
	Data da ocorrência

	929.110,11
	30/9/2009

32.3. aplicar ao Sr. Yves Ribeiro de Albuquerque, a multa prevista no art. 57 da Lei 8.443/1992, c/c o art. 267 do Regimento Interno do TCU, fixando-lhe o prazo de quinze dias, a contar da notificação, para que comprove, perante o Tribunal (art. 214, III, alínea a, do Regimento Interno do TCU) , o recolhimento da dívida aos cofres do Tesouro Nacional, atualizada monetariamente desde a data do acórdão que vier a ser proferido por este Tribunal até a do efetivo recolhimento, se pagas após o vencimento, na forma da legislação em vigor; 
32.4. autorizar, desde logo, a cobrança judicial das dívidas, caso não atendida a notificação, na forma do disposto no art. 28, inciso II, da Lei 8.443/1992;
32.5. autorizar também, desde logo, se requerido, com fundamento no art. 28, inciso I, da Lei 8.443, de 1992, c/c o art. 217, §§ 1º e 2º do Regimento Interno do TCU, o parcelamento das dívidas em até 36 parcelas, incidindo, sobre cada parcela, corrigida monetariamente, os correspondentes acréscimos legais, fixando-lhe o prazo de quinze dias, a contar do recebimento da notificação, para comprovar, perante o Tribunal, o recolhimento da primeira parcela, e de trinta dias, a contar da parcela anterior, para comprovar o recolhimento das demais parcelas, devendo incidir, sobre cada valor mensal, atualizado monetariamente, os juros de mora devidos, no caso do débito, na forma prevista na legislação em vigor, alertando o responsável de que a falta de comprovação do recolhimento de qualquer parcela importará o vencimento antecipado do saldo devedor, nos termos do § 2º do art. 217 do Regimento Interno deste Tribunal;
32.6. enviar cópia do Acórdão a ser prolatado, bem como do Relatório e do Voto que o fundamentarem à Procuradoria da República no Estado de Pernambuco, nos termos do §3º do art. 16 da Lei 8.443/1992, c/c o § 7º do art. 209 do Regimento Interno do TCU, para adoção das medidas cabíveis; e
32.7. enviar cópia do Acórdão que vier a ser proferido ao  Ministério do Desenvolvimento Regional (sucessor do Ministério da Integração Nacional) e ao responsável, para ciência, informando que a presente deliberação, acompanhada do Relatório e do Voto que a fundamenta, está disponível para a consulta no endereço www.tcu.gov.br/acordaos, além de esclarecer que, caso requerido, o TCU poderá fornecer sem custos as correspondentes cópias, de forma impressa."
12.	O Ministério Público junto ao TCU, representado pelo Procurador Sérgio Ricardo Costa Caribé, manifestou-se de acordo com a proposta oferecida pela Unidade Técnica (peça 58) . 
	É o Relatório.

não há.

Procurador Sérgio Ricardo Costa Caribé.

TOMADA DE CONTAS ESPECIAL. CONVÊNIO. NÃO COMPROVAÇÃO DA APLICAÇÃO DO SALDO REMANESCENTE NA EXECUÇÃO FÍSICA DO OBJETO PACTUADO. DESCUMPRIMENTO DE CLÁUSULA DO TERMO DE CONVÊNIO. CITAÇÃO. REVELIA. CONTAS IRREGULARES. MULTA. DETERMINAÇÃO AO MUNICÍPIO PARA DEVOLUÇÃO DO SALDO FINANCEIRO.

TOMADA DE CONTAS ESPECIAL (TCE)

Secretaria de Controle Externo de Tomada de Contas Especial - Secex/TCE.

Em exame a Tomada de Contas Especial instaurada pelo então Ministério da Integração Nacional (atual Ministério do Desenvolvimento Regional) , em desfavor do Sr. Yves Ribeiro de Albuquerque, Prefeito do Município de Paulista/PE nas gestões 1/1/2005 a 31/12/2008 e de 1/1/2009 a 31/12/2012, em razão da não comprovação da regular aplicação dos recursos repassados pela União por meio do Convênio 97/2006. 
2.	O ajuste em tela, com vigência inicial de 5/1/2007 a 5/7/2007, prorrogada por meio de ofícios (ex officio) até 27/1/2014 teve por objeto a execução de obras de drenagem na região das praias do aludido município, contemplando a implementação de 720,00 m de revestimento no Canal Sudão, construção de 1.183 m de galeria entre as ruas Venezuela e João Paulo I, na Avenida Cláudio Queirós, bem como implementação de 1.717 m de revestimento do canal e abertura de 161 m da calha no Canal Antônio Miranda.
3,	Para a consecução desse objeto foram previstos gastos no valor total de R$ 8.190.600,00, sendo R$ 7.446.000,00 à conta do concedente e R$ 744.600,00 referentes à contrapartida municipal, contudo, foram liberados R$ 5.584.500,00 mediante as ordens bancárias abaixo identificadas (peça 36) :
	OB
	Valor (R$) 
	Data de emissão
	Data do crédito

	2007OB903119
	1.861.500,00
	26/11/2007
	4/12/2007

	2008OB904031
	1.861.500,00
	4/12/2008
	10/12/2008

	2009OB800062
	1.861.500,00
	15/1/2009
	20/1/2009

4.	No âmbito desta Corte, a Secretaria de Controle Externo de Tomada de Contas Especial - Secex/TCE na instrução preliminar dos autos, concluiu que, ainda que tivessem sido implementadas modificações no projeto original, sem prévia autorização do órgão concedente, restou comprovado que os recursos federais foram utilizados para implantação de serviços associados à execução física das obras objeto do Convênio 97/2006, sendo que o andamento do cronograma físico-financeiro do empreendimento transcorreu normalmente até a decisão do então Ministério da Integração Nacional de suspender o repasse dos recursos.
5.	Diante desse contexto, a unidade técnica efetuou a citação do Sr. Yves Ribeiro de Albuquerque, que era o Prefeito do Município de Paulista/PE na gestão 1/1/2009 a 31/12/2012, apenas pelo débito correspondente ao saldo remanescente de recursos federais, no montante de R$ 929.110,11, que deixou de ser aplicado na execução física do objeto conveniado. 
6.	Em face da revelia do Sr. Yves Ribeiro de Albuquerque, a Secex/TCE manifestou-se pela irregularidade das contas do mencionado responsável, com fundamento no disposto no art. 16, inciso III, alínea c, da Lei 8.443/1992, pela sua condenação ao pagamento do débito e da multa prevista no art. 57 do mencionado diploma, e, ainda, pelo envio de cópia do Acórdão a ser proferido, acompanhado do respectivo Relatório e Proposta de Deliberação, ao Ministério do Desenvolvimento Regional (sucessor do Ministério da Integração Nacional) e à Procuradoria da República no Estado de Pernambuco, com fundamento no art. 16, § 3º, da Lei 8.443/1992. 
7.	Permito-me dissentir do encaminhamento acima descrito, que também contou com a anuência do Ministério Público junto ao TCU, representado pelo Procurador Sérgio Ricardo Costa Caribé, por considerar que não há débito a ser imputado ao ex-gestor, tendo em vista ter restado comprovado o nexo de causalidade entre as despesas incorridas que estão restritamente relacionadas à  implementação das obras de drenagem nas praias do Município de Paulista/PE e a verba ajustada mediante o Convênio 97/2006.
8.	Não é demais lembrar que incumbe ao gestor de recursos federais o ônus de comprovar que os utilizou corretamente, demonstrando a sua efetiva destinação aos objetivos pretendidos, por meio de documentação apta, nos termos das normas legais aplicáveis, para revelar o vínculo existente entre o gasto e a ação realizada, bem como o cumprimento de obrigações previstas nos instrumentos pactuados. 
9.	Relativamente ao Convênio 97/2006, os elementos acostados aos autos demonstraram que, apesar de terem sido implementadas modificações no projeto original, com inclusão de novos serviços e alterações nos quantitativos pactuados, sem prévia autorização do órgão concedente, os gastos efetuados estão associados exclusivamente à implementação do cronograma físico-financeiro das obras objeto do ajuste.
10.	Nesse sentido, transcrevo trecho da instrução da Secex/TCE que explicita a situação verificada nestes autos:
"13.	De início, analisando os relatórios de vistoria técnica do Ministério da Integração Nacional, vislumbra-se que o fundamento para a instauração desta TCE foi equivocado. Durante a execução do projeto foram realizadas 5 vistorias no empreendimento, sendo que as 4 primeiras indicam que as obras ocorriam de forma regular (itens 5.1 a 5.4, retro) . Apenas a última, consolidada no Relatório de Vistoria Técnica datado de 20/11/2009 (peça 28, p. 30-35) , registrou a execução de 75% do previsto, mas tendo observado em campo a realização de serviços não contemplados em planilha (rebaixamento de lençol freático e escoramento contínuo) , que devido ao seu volume poderiam ser objeto de adequação de plano de trabalho. Segundo o relatório, não havia comprovação de pagamento ou apontamento em boletim de medição referentes a essas modificações, de modo que o convenente deveria justificá-las (peça 28, p. 32) .
14.	Por outro lado, esse relatório consolidou que (peça 28, p. 31) :
14.1.	No canal Uganda foi verificada a conclusão do revestimento de 1.054,20m de seu leito. Pontes executadas: Ruas João Paulo II, Brigadeiro Aldo Pinho Alves, Avelinópolis, Britânia, Tunísia, Vilma Cavalcante, Itapuã e Costa Azul.
14.2.	No canal Sudão foi executado o trecho de 187.60m de canal revestido e 487,50m de aduelas. A ponte prevista para Rua Chile foi executada.    
14.3.	No canal Antônio Miranda não foi executado serviço algum, nem de escavação da calha ou de revestimento.
15.	O relatório foi claro, ainda, ao afirmar que a soma dos comprimentos relativos aos trechos já revestidos nos canais era de 1.729,30 m que, adicionados aos demais serviços já realizados (escavações, aduelas, etc.) , representava 75% do total previsto no plano de trabalho pactuado (peça 28, p. 32) .
16.	Por meio da Nota Técnica PRS-12/2011, de 9/5/2011 (peça 28, p. 53-56) , o Ministério da Integração Nacional com base na análise dos boletins de medição correspondentes às notas fiscais listadas na relação de pagamentos considerou que havia incompatibilidades entre os serviços efetivamente executados e os serviços inicialmente previstos na planilha orçamentária do plano de trabalho. Segundo a Nota Técnica, foram suprimidos serviços existentes na planilha do plano de trabalho, e contratados serviços inicialmente não previstos. Além disso, observou-se variação de quantitativos físicos (aumento e decréscimo) nos serviços do plano de trabalho que foram mantidos em contrato. 
17.	Ainda de acordo com a Nota Técnica as principais modificações no canal Uganda referiam-se aos quantitativos de movimento de terra sem justificativa adequada. Os quantitativos foram 'alterados em função do volume de escavação' (peça 8, p. 28) . O técnico do Ministério não localizou a documentação com o detalhamento da cubação de tais volumes, nem de estudos geotécnicos correspondentes, como sondagens.
18.	Para o canal Sudão, as principais diferenças consistiram em alterações da especificação de serviços relacionados ao concreto de revestimento; o concreto armado foi substituído por concreto simples, sem a aprovação do concedente. Não foram apresentados estudos comparativos entre essas alternativas, sendo que a opção escolhida contribuiu para aumento dos valores pagos. A especificação da galeria fechada do canal Sudão foi alterada, passando de moldada in loco a pré-moldada. As justificativas, também nesse caso, mostraram-se insuficientes (peça 8, p. 22) . Não foram apresentadas razões técnicas que tivessem motivado as alterações nos aspectos construtivos.
19.	As alterações de especificações técnicas, de quantidades e de serviços, em ambos os canais, segundo o parecer técnico, resultariam em custos superiores aos aprovados no plano de trabalho. O canal Sudão totalizaria R$ 5.389.544,62, enquanto o canal Uganda atingiria R$ 3.171.476,18, alcançando, juntos, o montante de R$ 8.561.020,80, acima do conveniado de R$ 8.190.600,00, sendo necessário aporte adicional de recursos da ordem de R$ 947.273,92 para executar as obras do canal Antônio Miranda.
20.	O Ministério da Integração Nacional expediu, também, a Nota Técnica 01/2013, datada de 15/1/2013 (peça 28, p. 63-67) , cujo objetivo foi analisar a documentação apresentada pelo município acerca das modificações do projeto inicial e emitir posicionamento sobre a viabilidade de adequar o plano de trabalho. Nesse relatório o concedente não foi, ainda, conclusivo quanto à execução física das obras, posicionando-se pela necessidade de documentação e informações complementares, a saber:
	a) as memórias de cálculo e justificativas sejam revistas, compatibilizadas e corrigidas;
	b) os projetos executivos das pontes executadas sobre o canal Uganda e Sudão fossem enviados;
	c) todos os projetos executivos fossem assinados por engenheiro responsável;
	d) as justificativas das alterações do canal Antônio Miranda fossem enviadas e compatíveis com o orçamento e memória de cálculo, além de revisar memória de cálculo apresentada, retirando/corrigindo os serviços fora da área do convênio;
	e) o plano de trabalho apresentado fosse corrigido;
	f) a prefeitura apresentasse a origem dos recursos para a conclusão das metas conveniadas.
21.	Os elementos acima mostram que a continuidade e conclusão do objeto conveniado foram comprometidas a partir das modificações do projeto inicial que, segundo o concedente, aumentou o custo do empreendimento de R$ 8.190.600,00 para R$ 9.337.560,04, ou seja, haveria a necessidade de aporte adicional de R$ 947.273,92 para as obras do canal Antônio Miranda (item 19, retro) . 
22.	No entanto, verifica-se que em 2/1/2007 o Município de Paulista/PE, antes do início da vigência do ajuste 5/1/2007, v. item 2, retro) , já havia assinado o Contrato 001/2007 (peça 25, p. 35-70; peça 26, p. 1-14) com a Novatec Construções e Empreendimento Ltda. (CNPJ 00.338.885/0001-33) no valor global de R$ 25.750.807,92, com recursos de outros convênios, para a realização dos seguintes serviços (peça 26, p. 9) :
22.1.	Lote 01 - Revestimento dos Canais Tururu no Janga, Nossa Senhora Aparecida e Uruguai em Pau Amarelo - Paulista/PE, no valor de R$ 5.708.549,19, com recursos do Convênio 729/2005 (Siafi 557.270) celebrado com o Ministério da Integração Nacional (peça 26, p. 10) .
22.2.	Lote 02 - Pavimentação, esgotamento sanitário e construção de unidades habitacionais na área de reassentamento das comunidades Justiça e Paz (Tururu) , São Pedro e Comunidade do Meio, no valor de R$ 10.114.670,48, com recursos do Contrato de Repasse 0192.845-46/2006 (Siafi 562.653) , celebrado com o Fundo Nacional de Hab. e Interesse Social (peça 26, p. 10) .
22.3.	Lote 03 - Revestimento dos Canais Uganda, Sudão e Antônio Miranda, no valor de R$ 9.927.588,25, com recursos do Convênio 097/2006 (peça 26, p. 10) .
23.	Somente em 2011, com base no Relatório de Vistoria Técnica datado de 20/11/2009 (peça 28, p. 30-35) , por meio da Nota Técnica PRS-12/2011, de 9/5/2011 (peça 28, p. 53-56) , o concedente se manifestou no sentido de que as modificações promovidas pelo convenente teriam aumentado os custos do empreendimento. Ora, o contrato com a Novatec já havia sido assinado em 2007, 4 anos antes, e o concedente teve tempo suficiente para tomar conhecimento do valor licitado/contratado de R$ 9.927.588,25 para o lote 3, acima da quantia de R$ 8.190.600,00 prevista para o investimento do convênio (item 2, retro) .
24.	Aliás, verifica-se que em 9/5/2006, por meio do Ofício 071, o município convenente encaminhara o projeto das obras que pretendia executar, com a respectiva planilha de custos e o plano de trabalho, de acordo com a recomendação do Ministério, estimando o valor de R$ 9.940.142,26 (peça 1, p. 2) . Assim, desde aquela ocasião o órgão concedente já sabia que os custos estavam orçados em (peça 1, p. 8, 9-20; peça 32, p. 1-9) :
24.1.	R$ 2.434.801.58 para revestimento do Canal Sudão, com extensão de 720,00m e construção de uma galeria entre as ruas Sudão e João Paulo I, com extensão de 1.095,00m na Av. Cláudio Queiros Leite. 
24.2.	R$ 3.296.608,93 para revestimento do Canal Uganda, com extensão de 1.717.00m.
24.3.	R$ 4.208.731,75 para abertura de calha e revestimento do Canal Antônio Miranda, com extensão de 1.361,00m.
25.	Vê-se, portanto, que sem qualquer embasamento técnico consistente o concedente deixou de repassar as verbas restantes sob o pretexto de que faltariam recursos para a conclusão do empreendimento. Assim, a decisão de interromper os repasses foi tardia e desprovida de fundamentação técnica, considerando ter-se limitado a fundamentar-se em mero cálculo aritmético. Não constam dos autos informações sobre estudo mais aprofundado das modificações implementadas no projeto original.
Conclusão da análise da execução física do Convênio 97/2006 (Siafi 581.217) .
26.	Diante da contextualização fática acima, concluímos que a execução física das obras objeto do Convênio 97/2006 transcorria normalmente e que a decisão do Ministério da Integração Nacional em suspender o repasse dos recursos foi equivocada. De acordo com o Relatório de Vistoria Técnica, datado de 20/11/2009 (peça 28, p. 30-35) , foram executadas obras de revestimento de 1.054,20m do leito do canal Uganda e as pontes nas ruas João Paulo II, Brigadeiro Aldo Pinho Alves, Avelinópolis, Britânia, Tunísia, Vilma Cavalcante, Itapuã e Costa Azul, revestimento de 187.60m e 487,50m de aduelas no canal Sudão, além da ponte prevista para a Rua Chile, proporcionando, portanto, benefício à população do município (item 14, retro) ."
 (grifos acrescidos) 
11.	Comprovada a existência de nexo causal entre o gasto havido e a verba ajustada mediante o Convênio 97/2006, resta analisar se o que foi edificado apresenta funcionalidade ou aproveitabilidade à população.
12.	 De início, cumpre destacar a diferença entre funcionalidade e aproveitabilidade. Como destaquei no Voto condutor do Acórdão 1142/2018-TCU-Plenário, prolatado nos autos do TC-Processo 034.335/2016-1, que cuidou de Tomada de Contas Especial deflagrada pela CAIXA em face do não aproveitamento de ruas pavimentadas com recursos do Contrato de Repasse 336.541-44/2010, apesar de tais termos serem plurissignificativos e de difícil estabilização semântica, pode-se tatear, em tema referente a obras, que a funcionalidade estaria mais próxima à ideia de servibilidade ou inservibilidade do conjunto da obra. Ou seja, verifica-se a possibilidade de o empreendimento atender ou não ao fim a que se destinava e, em consequência, se pode ou não trazer algum benefício para população interessada. A aproveitabilidade parece ligar-se à ideia de parcela usufruível ou adequada para o uso, que pode ser eventualmente complementada para atingir o contexto maior da funcionalidade integral.
13.	No presente processo, está assente a execução de 75 % do objeto ajustado, restando, dessa maneira, a complementação de 25% para que haja a implementação de todas as obras de drenagem previstas, alcançando-se o atendimento integral da finalidade ajustada.
14.	No tocante à aproveitabilidade, creio que o percentual restante da obra não impede a  imediata fruição do que já foi implementado, dado que a população já pode se beneficiar dos canais que estão concluídos, num total de 1.729,30 m de obra finalizada. 
15.	Quanto à funcionalidade, o que já está executado pode perfeitamente ser complementado para que ela seja total. É dizer, a eventual imputação de débito nestes autos acarretaria enriquecimento sem causa à União no montante já despendido em obra que apresenta certa funcionalidade e é completamente aproveitável.
16.	O que se observa, contudo, é que nos extratos bancários consta um saldo remanescente de recursos federais, no montante de R$ 929.110,11 (em 30/9/2009) , que deixou de ser aplicado na execução física do objeto conveniado. Assim, restou caracterizada ofensa à Cláusula Décima Primeira, alínea a, do instrumento firmado (peça 17, p. 10) , pela qual o convenente obrigou-se a recolher à conta única do Tesouro Nacional, no prazo improrrogável de 30 (trinta) dias, sob pena da imediata instauração de tomada de contas especial do responsável, o saldo remanescente dos recursos financeiros repassados, informando o número e a data do convênio. Por conseguinte, cabe julgar as contas do ex-prefeito irregulares, contudo, entendo que o embasamento legal deve ser o art. 16, inciso III, alínea b, da Lei 8.443/1992, por infração à norma regulamentar, devendo ser aplicada a multa do art. 58, inciso I, da Lei n. 8.443/1992. 
17. 	Quanto ao saldo remanescente, considerando que a quantia em questão encontrava-se depositada em conta da titularidade da Prefeitura Municipal, conforme Demonstrativo da Receita e Despesa juntado à peça 20, p. 8, cabe determinar ao ente público que proceda à devida restituição aos cofres do Tesouro Nacional, em vez de imputar débito ao responsável.
18.	Importante ressaltar que esse saldo remanescente, no valor de R$ 929.110,11, representa 16,6% do somatório das parcelas de recursos federais que haviam sido liberadas (total de R$ 5.584.00,00) , sendo que essa quantia restante deixou de ser empregada na implementação do objeto pactuado por causa da paralisação das obras, após a decisão do Ministério da Integração Nacional de suspender o repasse dos recursos federais no âmbito do Convênio 97/2006.
19.	Nesse sentido, a expedição de determinação ao ente municipal, para devolução do saldo remanescente do convênio, encontra respaldo na jurisprudência desta Corte de Contas, consoante Acórdão 5308/2019-TCU-Segunda Câmara (de minha relatoria) , 8.528/2019 - 1ª Câmara (de relatoria do Ministro-Substituto Weder de Oliveira) , e 3.170/2020 - 1ª Câmara (de relatoria do Ministro-Substituto Augusto Sherman Cavalcanti) , dentre outros.   
20.  	Cumpre ainda destacar que, no presente caso concreto, não se vislumbra a prescrição da pretensão punitiva do TCU, haja vista que, nos termos do Acórdão 1441/2016-TCU-Plenário (Redator: Ministro Walton Alencar Rodrigues) , não houve o transcurso de mais de dez anos entre a ordem para a citação no âmbito do TCU, em 21/02/2019 (peça 45) , e a data limite para devolução do saldo remanescente, em 27/1/2014 (peça 19, pp. 1/28) .
19. 	Diante desse contexto, cabe aplicar ao Sr. Yves Ribeiro de Albuquerque, Prefeito do Município de Paulista/PE nas gestões 1/1/2005 a 31/12/2008 e de 1/1/2009 a 31/12/2012, a multa prevista no art. 58, I da Lei n. 8.443/1992, em decorrência da falta de devolução do saldo remanescente do Convênio 97/2006. 
	Ante o exposto, manifesto-me por que seja adotada a deliberação que ora submeto a este Colegiado.
T.C.U., Sala das Sessões, em 23 de abril de 2020.
MARCOS BEMQUERER COSTA
Relator